【裁判字號】    99,訴,398
【裁判日期】    990531
【裁判案由】    債務人異議之訴
【裁判全文】
臺灣高雄地方法院民事判決               99年度訴字第398號
原      告  戊○○
            丙○○
兼  上二人
訴訟代理人  丁○○
共      同
訴訟代理人  己○○
被      告  京城商業銀行股份有限公司
法定代理人  庚○○
訴訟代理人  甲○○
            乙○○
上列當事人間債務人異議之訴事件，本院於民國99年5月26日言
詞辯論終結，判決如下：
    主  文
被告所執台灣台南地方法院九十七年度執字第八七一六一號債權
憑證之執行名義，對超過原告繼承黃景亮遺產範圍之財產，不得
強制執行。
本院民國九十八年度司執字第八二五六五號強制執行事件所為強
制執行程序，應予撤銷。
訴訟費用由被告負擔。
    事實及理由
一、原告主張：被告執台灣台南地方法院（下稱台南地院）民國
    97年度執字第87161 號債權憑證為執行名義，以原告為被繼
    承人黃景亮之繼承人為由，聲請強制執行。現由本院98年度
    司執字第82565 號強制執行事件受理（下稱系爭執行事件）
    ，並就原告丁○○對訴外人春長精密工業股份有限公司（下
    稱春長公司）之薪資債權核發扣押命令、移轉命令。黃景亮
    於98年1 月10日死亡時，原告並未繼承黃景亮之財產，且黃
    景亮與原告母親早已離婚，黃景亮擔任遊覽車司機，長期在
    外工作，原告均未與黃景亮共同居住，黃景亮積欠被告之債
    務，原係有擔保之借款，擔保之不動產已經拍賣，拍賣當時
    原告均未滿20歲，日常生活由祖父母照顧，長輩均未提及不
    動產遭拍賣之事，原告均不知悉本件繼承債務存在，故未聲
    明拋棄或限定繼承。因原告未繼承黃景亮任何財產，如由原
    告繼續履行繼承債務，顯有失公平，依民法繼承編施行法第
    1 條之3 第4 項規定，原告僅以所得遺產為限負清償責任。
    爰依強制執行法第14條第1 項之規定，提起本訴。並聲明：
    (一)被告所執台南地院97年度執字第87161 號債權憑證之執行
    名義，對超過原告繼承黃景亮遺產範圍之財產，不得強制執
    行。(二)本院98年度司執字第82565 號強制執行事件所為強制
    執行程序，應予撤銷。
二、被告則以：黃景亮於82年7 月29日向被告借款2,500,000 元
    ，借款期限自82年7 月29日起至102 年7 月29日止，利息按
    原告基本放款利率加年息百分之1.25機動計算。如未按期清
    償，即喪失期限利益，全部債務視為到期，應一次清償全部
    本金、利息及違約金。黃景亮自89年8 月29日起即未依約清
    償，積欠本金2,129,178 元，被告聲請台南地院核發90年度
    促字第16920 號支付命令確定。嗣被告聲請強制執行擔保上
    開借款之不動產（坐落台南市○區○○段5 之8 地號土地及
    其上942 號建號建物，門牌號碼台南市○○街87巷197 號，
    下稱北園路房地），受償909,233 元（其中25,570元為執行
    費用），就未獲償之債權部分，經台南地院核發債權憑證。
    黃景亮於98年1 月10日死亡，原告為黃景亮之繼承人，自應
    繼承上開債務。被告聲請強制執行擔保借款之不動產時，原
    告與黃景亮均居住於該不動產內，核無民法繼承編施行法第
    1 條之3 第4 項規定之適用，被告執債權憑證為執行名義，
    以原告為執行債務人，聲請強制執行原告丁○○之薪資債權
    ，亦屬有據等語，資為抗辯。並聲明：原告之訴駁回。
三、兩造不爭執事實：
  (一)黃景亮於82年7 月29日向被告借款2,500,000 元，期限自82
    年7 月29日起至102 年7 月29日止，利息按原告基本放款利
    率加年息百分之1.25機動計算。如未按期清償，即喪失期限
    利益，全部債務視為到期，應一次清償全部本金、利息及違
    約金。黃景亮自89年8 月29日起即未依約清償，積欠本金2,
    129,178 元，被告聲請台南地院核發90年度促字第16920 號
    支付命令確定。嗣被告聲請強制執行擔保上開借款之北園路
    房地，受償909,233 元（其中25,570元為執行費用），就未
    獲償之債權部分（即2,129,078 元及自89年8 月29日起至清
    償日止，按週年利率百分之8.5 計算之利息，暨自89年10月
    30日起至清償日止，在6 個月以內者，按上開利率百分之10
    ；超過6 個月者，按上開利率百分之20計算之違約金）經台
    南地院核發90年度執字第24354 號、97年度執字第87161 號
    債權憑證。
  (二)黃景亮於98年1 月10日死亡，原告為黃景亮之繼承人，並未
    於法定期間內聲明拋棄或限定繼承。
  (三)被告以原告為黃景亮之繼承人聲請強制執行，經本院98年度
    司執字第82565 號受理後，就原告丁○○對春長公司之薪資
    債權，核發扣押命令及移轉命令。
  (四)黃景亮係原告父親，與原告母親於83年6 月2 日離婚，黃景
    亮死亡時與原告均設籍於台南市○區○○路769 巷32弄45號
    。
四、本件爭點：
  (一)原告主張就黃景亮之債務，僅於繼承黃景亮遺產範圍內負清
    償責任，有無理由？
  (二)原告請求被告所執債權憑證之執行名義，對超過原告繼承黃
    景亮遺產範圍之財產，不得強制執行，併請求撤銷系爭執行
    事件之強制執行程序，有無理由？
五、得心證理由：
  (一)原告主張就黃景亮之債務，僅於繼承黃景亮遺產範圍內負清
    償責任，有無理由？
    1.按繼承在民法繼承編98年5 月22日修正施行前開始，繼承
      人因不可歸責於己之事由或未同居共財者，於繼承開始時
      無法知悉繼承債務之存在，致未能於修正施行前之法定期
      間為限定或拋棄繼承，且由其繼續履行繼承債務顯失公平
      者，於修正施行後，以所得遺產為限，負清償責任，民法
      繼承編施行法第1 條之3 第4 項定有明文（98年5 月22日
      修正、同年6 月10日公布）。
    2.經查：
      (1)黃景亮於98年1 月10日死亡，原告均為黃景亮之法定繼
        承人，且未於法定期間內聲明拋棄或限定繼承等情，乃
        兩造所不爭執之事實，並有台南地院98年8 月14日98南
        院龍家字第980039122 號函、戶籍謄本在卷可佐（本院
        卷第23、24頁），原告繼承黃景亮之遺產係於民法繼承
        編98 年5月22日修正施行前開始，核屬無誤。
      (2)黃景亮於82年7 月29日向被告借款2,500,000 元，期限
        自82年7 月29日起至102 年7 月29日止，利息按原告基
        本放款利率加年息百分之1.25機動計算。如未按期清償
        ，即喪失期限利益，全部債務視為到期，應一次清償全
        部本金、利息及違約金。黃景亮自89年8 月29日起即未
        依約清償，積欠本金2,129,178 元，被告聲請台南地院
        核發90年度促字第16920 號支付命令確定。嗣被告聲請
        強制執行北園路房地，受償909,233 元（其中25,570元
        為執行費用），就未獲償之債權部分（即2,129,078 元
        及自89年8 月29日起至清償日止，按週年利率百分之8.
        5 計算之利息，暨自89年10月30日起至清償日止，在6
        個月以內者，按上開利率百分之10；超過6 個月者，按
        上開利率百分之20計算之違約金）經台南地院核發90年
        度執字第24354 號、97年度執字第87161 號債權憑證，
        雖為兩造所不爭執。然被告聲請強制執行北園路房地，
        經分配後，並未足額受償之事實，僅經台南地院90年度
        執字第24354 號強制執行事件於91年10月24日送達分配
        通知（附分配表，分配日91年11月1 日）予黃景亮，業
        經本院調取該強制執行事件卷宗核閱屬實。而於北園路
        房地拍賣後，原告與黃景亮即遷移戶籍至台南市○區○
        ○路769 巷32弄45號，有戶籍謄本存卷可稽（本院卷第
        35、36頁）。北園路房地拍賣分配（91年11月1 日）後
        迄至本院辦理系爭執行事件核發扣押命令之前（98年9
        月2 日），歷時6 年餘，被告均未曾以言詞或寄發書面
        向黃景亮或以原告為黃景亮之繼承人催討債務，更為被
        告所不爭執（本院卷第127 頁）。參以，黃景亮死亡前
        經醫師診斷有伴有腦梗塞之腦動脈阻塞、高血壓性心臟
        病，無充血性心臟病、胃及十二指腸之其他特定疾病、
        並有併發症之第二型糖尿病（非胰島素依賴型）、眩暈
        、無併發症之動脈硬化性癡呆症，有行政院衛生署台南
        醫院病歷附卷可稽（本院卷41至90頁），原告陳稱黃景
        亮死亡前幾年二度中風，講話口齒不清乙情，亦非無據
        。黃景亮死亡時與原告均設籍於台南市○○路769 巷32
        弄45號，固有戶籍謄本在卷可稽（本院卷第35、36 頁
        ），原告丁○○並自陳均與黃景亮同住乙情（本院卷第
        127 頁）。然被告歷經多年未曾向黃景亮催討不足額受
        償之債務，且黃景亮死亡前幾年健康狀況不佳，言語不
        清，原告主張其不知悉黃景亮尚積欠被告債務乙節，尚
        可採信。
      (3)被告雖辯稱原告與黃景亮原均居住於北園路房地，拍賣
        時，原告均已成年，且知悉房地被拍賣，原告應知悉黃
        景亮積欠被告債務云云。然北園路房地於91年9 月2日
        拍定，有台南地院90年度執字第24354 號卷附投標書影
        本附卷可查（本院卷第145-1 頁）。對照原告之戶籍謄
        本，原告丁○○係70年3 月22日生、原告戊○○係71年
        3 月26日生、原告丙○○細74年1 月19日生，北園路之
        房地拍賣時僅有原告丁○○、戊○○已成年，被告辯稱
        原告均已成年，尚非正確。又縱使原告當時居住於該房
        地，且知悉該房地遭拍賣乙節，仍不因此即當然知悉地
        拍賣後被告受償不足額之情形，被告此部分抗辯，核無
        可採。
      (4)原告主張其因不可歸責於己之事由，於繼承開始時無法
        知悉繼承債務存在，致未能於修正施行前之法定期間內
        為限定或拋棄繼承，核屬可採。又原告並未繼承黃景亮
        之積極財產，業具原告提出遺產稅信託課稅資料參考清
        單、全國贈與資料清單、財政部台灣省南區國稅局97年
        度、96年度綜合所得稅各類所得資料清單、財產歸屬資
        料清單為憑（本院卷第5 至9 頁），此部分事實堪信為
        真實。原告既未繼承黃景亮之積極財產，而黃景亮遺留
        之債務金額相較於原告目前工作、收入情形，甚為懸殊
        ，如由原告繼續履行債務，應有顯失公平之情形。原告
        主張就黃景亮之債務，僅於繼承黃景亮遺產範圍內負清
        償責任，應屬有據。
  (二)原告請求被告所執債權憑證之執行名義，對超過原告繼承黃
    景亮遺產範圍之財產，不得強制執行，併請求撤銷系爭執行
    事件之強制執行程序，有無理由？
    1.按執行名義成立後，如有消滅或妨礙債權人請求之事由發
      生，債務人得於強制執行程序終結前，向執行法院對債權
      人提起異議之訴，強制執行法第14條第1 項前段定有明文
      。又債務人異議之訴，係以排除執行名義之執行力為目的
      ，執行名義之強制執行程序，進行至執行名義所載債權全
      部達其目的時，始為終結，故執行名義所載債權，未因強
      制執行全部達其目的以前，債務人仍得提起異議之訴。又
      民法繼承編施行法於98年5 月22日增訂第1 條之3 第4 項
      規定，係為兼顧保護債權人及繼承人之權益，於特定條件
      下，繼承人得以「所得遺產為限，負清償責任」，而減輕
      其責任，繼承人就被繼承人之債務如有民法繼承編施行法
      第1 條之3 第4 項所定情形，如此情形係發生於執行名義
      成立後，繼承人即得於強制執行程序終結前，以「有妨礙
      債權人請求之事由發生」向執行法院對債權人提起債務人
      異議之訴。
    2.經查：被告執台南地院97年度執字第87161 號債權憑證為
      執行名義，以原告為債務人聲請強制執行，經系爭執行事
      件受理後，對原告丁○○對春長公司之薪資債權核發扣押
      命令、移轉命令，業經本院調取強制執行事件卷宗核閱無
      誤，此部分事實，堪予認定。被告所執之執行名義成立後
      ，原告因民法繼承編施行法修正增訂第1 條之3 第4 項規
      定，僅以所得遺產為限，負清償之責，亦如前述。是以，
      原告請求被告所執之台南地院97年度執字第87161 號債權
      憑證之執行名義，就超出原告繼承黃景亮遺產範圍之財產
      ，不得強制執行；系爭強制執行事件對於原告丁○○薪資
      債權所為之強制執行程序，亦應撤銷，均有理由，應予准
      許。
六、綜上所述，原告依據強制執行法第14條第1 項規定，提起債
    務人異議之訴，請求(一)被告所執台南地院97年度執字第8716
    1 號債權憑證之執行名義，對超過原告繼承黃景亮遺產範圍
    之財產，不得強制執行。(二)撤銷系爭執行事件所為之強制執
    行程序。均有理由，應予准許。
七、據上論結，本件原告之訴為有理由，依民事訴訟法第78條，
    判決如主文。
中    華    民    國    99    年    5     月    31    日
                  民事第三庭     法  官  陳宛榆
正本係照原本作成。
如不服本判決，應於送達後20日內，向本院提出上訴狀並表明上
訴理由，如於本判決宣示後送達前提起上訴者，應於判決送達後
10日內補提上訴理由書（須附繕本）。
中    華    民    國    99    年    5     月    31    日
                                 書記官  周耿瑩

司法院資訊處製作；財團法人民間司法改革基金會備份。
